【裁判字號】    98,易,3508
【裁判日期】    981221
【裁判案由】    重利
【裁判全文】
臺灣臺中地方法院刑事判決              98年度易字第3508號
公  訴  人  臺灣臺中地方法院檢察署檢察官
被      告  甲○○
選任辯護人  張富慶律師
            韓銘峰律師
上列被告因重利案件，經檢察官提起公訴（九十八年度偵字第四
四七六號），本院判決如下：
    主    文
甲○○無罪。
    理    由
一、公訴意旨略以：被告甲○○係址設臺中縣太平市○○里○○
    路○段一八九號一樓北信當舖之負責人，於附表所示時間，
    基於貸放金錢以收取重利之犯意，知悉被害人乙○○需錢孔
    急，即乘被害人乙○○急迫之際而放貸金錢。其借款方式為
    借款人需簽立本票、交付行車執照正本為擔保，於交付借款
    時，同時預扣第一期利息，被害人乙○○先後於附表所示之
    時間，向被告借貸如附表所示之款項，並約定如附表所示之
    方式計算利息，於預扣第一期利息後，實拿如附表所示之款
    項，被告即以此方式取得與原本顯不相當之重利。嗣於民國
    九十八年一月二十日上午十一時五十分許，為警持本院簽發
    之搜索票至上址查獲，並扣得被害人乙○○簽立之支票、當
    票、自小客車行照影本、身分證影本及汽車買賣合約書等物
    ，始查知上情。因認被告所為，係犯刑法第三百四十四條之
    重利罪嫌等語。
二、公訴人認被告甲○○涉犯上開重利罪嫌，無非係以上開犯罪
    事實，業據被告坦承伊確為北信當鋪負責人，並有借款予被
    害人乙○○等語在卷，且經被害人即證人乙○○於警詢及偵
    查中證述詳實，復有汽（機）車買賣合約書、汽車借出使用
    保管切結書、委託切結書、九十七年十二月二十七日當票正
    本二張、汽（機）車過戶登記書一張、乙○○書立之字據一
    張、彰化銀行支票影本二張（支票號碼ＣＮ0000000
    、ＣＮ0000000）及其退票理由單二張、乙○○六Ｈ
    －七七三二號自用小客貨行照影本一張、臺中縣政府營利事
    業登記證影本一張、乙○○身分證影本一張及九十七年九月
    二十九日當票影本一張等附卷可稽，為其主要論據。
三、按犯罪事實應依證據認定之，無證據不得認定犯罪事實；又
    不能證明被告犯罪者，應諭知無罪之判決，刑事訴訟法第一
    百五十四條第二項、第三百零一條第一項分別定有明文；且
    認定不利於被告之事實，須依積極證據，苟積極證據不足為
    不利於被告事實之認定時，即應為有利於被告之認定，更不
    必有何有利之證據，亦有最高法院三十年上字第八一六號判
    例可資參照；並認定犯罪事實所憑之證據，雖不以直接證據
    為限，間接證據亦包括在內；然而無論直接或間接證據，其
    為訴訟上之證明，須於通常一般之人均不致有所懷疑，而得
    確信其為真實之程度者，始得據為有罪之認定，倘其證明尚
    未達到此一程度，而有合理之懷疑存在時，基於無罪推定之
    原則，即應為無罪之判決（最高法院七十六年臺上字第四九
    八六號判例參照）。而告訴人之告訴，本以使被告受刑事追
    訴為目的，故其陳述是否與事實相符，自應調查其他證據，
    以資審認，苟其所為攻擊之詞，尚有瑕疵，則在此瑕疵未予
    究明以前，即不能遽採為斷罪之基礎（最高法院六十九年臺
    上字第一五三一號判例意旨參照）。次按刑法第三百四十四
    條重利罪成立之要件為：（一）乘人急迫、輕率或無經驗，
    貸以金錢或其他物品，（二）取得與原本顯不相當之重利。
    在第一條件，係指明知他人出於急迫、輕率或無經驗，而利
    用機會故為貸與，在第二條件，係指就原本利率、時期核算
    及參酌當地之經濟狀況，較之一般債務之利息，顯有特殊之
    超額者而言（最高法院二十七年上字第五二○號判例意旨參
    照）。又按重利罪之成立，係以乘人急迫、輕率或無經驗貸
    以金錢或其他物品，而取得與原本顯不相當之重利為要件，
    故苟未乘人急迫、輕率或無經驗，縱取得與原本顯不相當之
    重利，仍難令負重利罪責（最高法院八十五年度臺上字第四
    三八二號判決意旨參照）。另所謂急迫，係指緊急迫切需要
    金錢或其他物品運用而言。倘借用人非處於急迫情形，縱貸
    與人貸與高利，亦難以重利罪相繩（最高法院八十三年度臺
    上字第三四一九號判決意旨可資參照）。
四、訊據被告固坦承伊確為北信當鋪之負責人，且曾借款予被害
    人乙○○，被害人乙○○曾以上開車號之自小客車質借，伊
    未留車，且有收取被害人乙○○所簽發之支票及交付之行車
    執照，而該等支票事後則遭退票等情不諱，並有汽（機）車
    買賣合約書、汽車借出使用保管切結書、委託切結書、九十
    七年十二月二十七日當票正本二張、汽（機）車過戶登記書
    一張、乙○○書立之字據一張、彰化銀行支票影本二張（支
    票號碼ＣＮ0000000、ＣＮ0000000）及其退
    票理由單二張、乙○○六Ｈ－七七三二號自用小客貨行照影
    本一張、臺中縣政府營利事業登記證影本一張、乙○○身分
    證影本一張及九十七年九月二十九日當票影本一張存卷足參
    ，堪先認定為真。惟被告仍堅詞否認有前揭重利之不法犯行
    ，辯稱：伊並無附表所示之借款事實，被害人乙○○前自九
    十五年起即曾向北信當鋪典當借款，然均已還款，其後被害
    人乙○○之借款日分別為九十七年九月二十九日及同年十二
    月二十七日，各以金飾及上開車輛典當借款七萬元及五萬五
    千元，當時伊係交付七萬元及五萬五千元之本金予被害人乙
    ○○，並無預扣第一期利息，利息部分係約定月息四分（換
    算成年利率為百分之四十八）及倉棧費百分之五，而車輛質
    借部分因被害人表示欲留車使用，故雖於當票上習慣註記倉
    棧費百分之五，然該部分實未收取，且該二筆借款部分，伊
    自始未取得任何被害人乙○○交付之利息，其後經與被害人
    乙○○協商後，始由被害人乙○○簽發發票日九十八年一月
    十四日及十五日、面額各為七萬元之支票二紙支付上開本金
    及利息（九十七年九月借款之本金加利息加倉棧費共八萬三
    千三百元、同年十二月借款之本金加利息為五萬七千二百元
    ，共計十四萬零五百元，尾數五百元去除），且被害人乙○
    ○在其他當舖亦有借款，被害人乙○○應係惡意倒債，藉由
    報案來逃避上開借款債務，其他經營當舖而借款予被害人乙
    ○○之業者，亦經檢察官為不起訴處分，足見被害人乙○○
    顯係為賴債而不思清償，始對被告等諸多當舖業者提出重利
    之告訴，伊並無乘被害人乙○○急迫而貸與系爭款項予被害
    人乙○○之情，況被害人乙○○先前已有多次向當舖業者借
    款之經驗，顯見伊亦非乘證人被害人乙○○輕率或無經驗而
    貸與系爭借款，自無從僅以被害人乙○○片面，且具有明顯
    瑕疵之證言，而為不利伊之認定等語。經查：
（一）證據能力：按被告以外之人（包括證人、鑑定人、告訴人
      、被害人及共同被告等）於審判外之陳述雖不符刑事訴訟
      法第一百五十九條之一至之四等四條之規定，而經當事人
      於審判程序同意作為證據，法院審酌該言詞陳述或書面陳
      述作成時之情況，認為適當者，亦得為證據；當事人、代
      理人或辯護人於法院調查證據時，知有刑事訴訟法第一百
      五十九條第一項不得為證據之情形，而未於言詞辯論終結
      前聲明異議者，視為有前項之同意，同法第一百五十九條
      之五定有明文。查檢察官、被告及其辯護人對於本判決所
      引用後述言詞或書面陳述各項證據方法之證據能力，於本
      院準備程序均陳明對證據能力無意見，亦均未於言詞辯論
      終結前聲明異議，視為於審判程序同意作為證據，且本院
      審酌該等言詞或書面陳述作成之情況並無不當，依刑事訴
      訟法第一百五十九條之五第二項規定，自均有證據能力。
（二）被害人即證人乙○○於警詢、偵查中雖均證稱扣案及被告
      偵查中提出之當票二紙上之簽名雖均為其所簽寫無訛，然
      其未曾以金飾向被告借款，其乃於附表所示時日，各以上
      開車輛及以票換票方式，向被告借款各七萬元及十四萬元
      ，並約定系爭借款每月利息各為貸款金額之百分之九及百
      分之十二、每月利息各為六千三百元及十萬六千八百元，
      並均已當場預扣第一期利息，且分別交付面額為七萬元之
      本票、面額十四萬元之本票及彰化商業銀行支票各一紙供
      作系爭借款之擔保，九十七年五月因質押之支票面額十四
      萬元太多，故換成面額各七萬元即扣案之彰化商銀支票二
      紙以供擔保，九十七年十一月其因需使用上開車輛，故簽
      立行照外借單質押，之前即未留車，然有質押其行車執照
      正本予被告，期間其均有按期支付利息，未曾償還本金，
      至九十八年一月始無力償還，共計支付利息三十五萬七千
      元，本金尚餘二十一萬元未償還，而借用系爭借款乃係其
      經營事業欠款急需周轉之用等語。然查，觀諸卷附經被害
      人簽名之當票二紙（附於警詢案卷第二一頁及偵查案卷第
      十頁），既可見其上載明典當日期各為九十七年九月二十
      九日及同年十二月二十七日，且各係以金飾及上開車輛典
      當借款七萬元及五萬五千元，利息部分係約定月息四分（
      換算成年利率為百分之四十八）及倉棧費百分之五等情無
      訛，又被害人乙○○於警詢及偵查中對於該等當票上之簽
      名確為其本人所簽名者等情亦證述明確，而參以卷附由被
      害人所簽發面額各為七萬元之支票及退票理由單各二紙（
      附於警詢案卷第二五及二六頁），亦可見其發票日各為九
      十八年一月十四日及十五日，票號為連號，且被告屆期提
      示均遭以存款不足為由而退票等情甚明，復為被害人所不
      爭執，顯見被告所辯上開被害人典當借款之日期、典當物
      、借款金額及利息之計算，方屬有據，而被害人乙○○指
      陳伊僅曾向被告借款二次，第一次係於九十五年七月間，
      以上開車輛向北信當鋪典當借款七萬元，並預扣利息六千
      三百元，面額共計十四萬元之支票二紙則係第二次於九十
      七年三月間以票換票質押借款十四萬元後，另於九十七年
      五月換票者，其尚無另於上開時日，以金飾向北信當鋪典
      當借款七萬元云云，顯與卷內所附證據相悖，極具瑕疵可
      指，已屬可疑。
（三）次查，本案乃係被害人於九十八年一月十七日至警局報案
      後，經員警於九十八年一月二十日持本院核發之搜索票，
      至被告所經營之北信當鋪進行搜索後，扣得上開九十七年
      十二月二十七日典當車輛之當票二紙及被害人之行車執照
      等物，同時則未扣得被害人所指陳上開借款時日之任何當
      票及擔保本票等情，亦有搜索扣押筆錄附卷足參（附於警
      詢案卷第十二頁至十五頁），又被害人自始亦未曾提出其
      已支付該等借款高達三十五萬七千元利息之相關單據及前
      於九十七年三月票貼時，曾先行簽發交付而事後已取回之
      彰化商銀面額十四萬元支票一紙以實其說，況扣案之汽（
      機）車買賣合約書、汽車借出使用保管切結書、委託切結
      書、汽（機）車過戶登記書一張及乙○○書立之字據一張
      上不僅均未填載日期，而無從據此認定被害人以車輛質押
      借款之時間確為九十五年七月間等情，有上開合約書等存
      卷足參（附於警詢案卷第十七至二四頁），且依扣案之被
      害人乙○○行車執照上乃載明指定檢驗日期為九十七年一
      月十一日，檢驗合格日期為九十七年三月二十四日，下次
      檢驗時間為九十八年一月十一日等情（詳見警詢案卷第二
      七頁），佐以被告及被害人均稱被害人以上開車輛典當借
      款後並未留車於北信當鋪，行照正本則於借款時質押於北
      信當鋪等語以觀，復可見被告顯無於九十七年三月二十四
      日前取得上開車輛及行照，並代為定期檢驗之可能，而被
      害人亦無於所指九十五年七月典當車輛之行照予北信當鋪
      後，再於九十七年三月二十四日以車輛及行照為定期檢驗
      之餘地，而被害人借款並質押該行車執照予北信當鋪之時
      日，當係於九十七年三月二十四日合格檢驗日後至九十八
      年一月十一日指定檢驗日期前之某日無訛，基上，益徵被
      害人指陳其以上開車輛向被告質押借款之時間乃係九十五
      年七月間某日，又九十七年十一月因需使用上開車輛，始
      簽立行照外借單質押云云，顯有誤認，且與事實未符，從
      而，堪認被告辯稱伊未曾於附表所示時日借款七萬元及十
      四萬元予被害人乙○○，且被害人簽發上開支票所為典當
      借款之時日分別為九十七年九月及十二月，而該等借款部
      分，經屆期提示面額各為七萬元之支票二紙後均未獲兌現
      ，是伊未曾取得該等借款利息等語，當可採信。基上，已
      堪認原起訴檢察官徒憑被害人上開具有瑕疵可指之指述認
      定被告曾於附表所示時日借款予被害人乙○○等情，核非
      有據，進而，自更無其他積極證據足認被告於附表所示借
      款時日後，業先預扣第一期利息，且日後已被害人收取共
      計三十五萬七千元之利息，而有成立重利犯行之情至明。
（四）再者，被害人即證人乙○○除於九十七年九月及十二月向
      被告借款外，其前於九十五年八月、九十七年三月及九月
      曾另向址設於臺中市○○路二０二之十三號立華當鋪借款
      十四萬元、十四萬元及十萬元，負責人林毅力自九十七年
      五月頂下立華當鋪後，即受讓該債權，嗣北信當鋪於九十
      八年一月十四日及十五日提示被害人乙○○所交付之支票
      均遭退票後，被害人乙○○則隨即於九十八年一月十七日
      至臺中縣警察局太平分局偵查隊，同時對立華當舖、北信
      當鋪之負責人林毅力、被告等二人提出重利告訴，而被害
      人乙○○亦自承其迄至提出重利告訴時止，均未清償任何
      借款本金予被告（即系爭借款）、林毅力（即三十八萬元
      本金），另案外人林毅力部分，事後則因被害人乙○○於
      偵查中證稱林毅力所述於九十七年五月間受讓債權，且未
      收取高額利息部分與事實相符，其於警詢所述顯係記憶有
      誤，有所誤解等語，而由檢察官以九十八年度偵字第四四
      七八號為不起訴處分確定在案等情，此由被害人乙○○九
      十七年一月十七日警詢筆錄及九十八年度偵字第四四七八
      號不起訴處分書等可見為真（詳見警詢案卷第三至四頁、
      本院案卷所附被證一），又衡諸被害人乙○○之學歷係高
      中程度、為經營模具工廠之經歷，且其向被告借用借款時
      ，已係年逾三十歲之成年人等情，亦據被害人乙○○於警
      詢時陳明在卷（詳見警詢案卷第三頁），足見被害人乙○
      ○向被告借用款項時，依被害人乙○○之年齡、學歷、經
      歷，尤其被害人乙○○曾向其他經營當舖之人借款互動交
      往之社會經驗等情以觀，倘認被害人乙○○於本案借款前
      未詳為斟酌損益、取捨利弊，而係陷於急迫或處於輕率、
      無經驗之狀態，始向被告典當借款，已屬速斷，亦與事實
      不符，自無從遽為不利被告之認定。從而，被害人乙○○
      確實已有多次向被告及其他當鋪借款之情，尚非無借款之
      經驗，又事後均係在未清償任何借款本金之情形下，於質
      押之上開支票遭退票後三日內，旋即於九十八年一月十七
      日向警檢舉而同時對被告、林毅力提出重利告訴，事後並
      證稱其前對林毅力所為告訴重利之事實顯屬誤記等語，從
      而，可見被告辯稱被害人乙○○既可能對於其向案外人林
      毅力所經營立華當鋪借款而遭收取重利等情予以混淆，自
      亦有就北信當鋪借款而涉嫌重利之情同時混淆之可能，且
      被告是否係乘被害人乙○○急迫或無經驗之際而將借款貸
      與被害人乙○○，則應有相當程度之合理懷疑存在，而被
      害人乙○○提出重利告訴之時點及動機實屬可疑，顯有藉
      此不予償還本金之意圖等語，當非無憑。綜上，原訴檢察
      官引據被害人即證人乙○○於警詢及偵查中所為上開顯有
      瑕疵之指述為證，自無從逕為不利被告之認定。
（五）末者，扣案之支票二紙、行照及汽車買賣合約書等物，至
      多既僅能證明被害人乙○○確有提供該支票、行照等物供
      作向北信當鋪借款之擔保之事實，尚亦無從依此推認被害
      人乙○○向被告借款之時日確如被害人所述，且其借款典
      當物究竟為何，已如前述，自不得作為不利被告認定之憑
      據。綜上各情，足認被告以前揭情詞置辯，洵屬有據，堪
      可採信。
五、按檢察官就被告犯罪事實，應負舉證責任，並指出證明之方
    法。因此，檢察官對於起訴之犯罪事實，應負提出證據及說
    服之實質舉證責任。倘其所提出之證據，不足為被告有罪之
    積極證明，或其指出證明之方法，無從說服法院以形成被告
    有罪之心證，基於無罪推定之原則，自應為被告無罪判決之
    諭知（最高法院九十二年度台上字第一二八號判例參照）。
    綜上所述，公訴人所提出之證據，尚不足為被告有罪之積極
    證明，無從說服本法院形成被告有罪之心證，依前揭判例意
    旨，本件即應為有利於被告之認定，更不必有何有利之證據
    。此外，復查無任何積極證據足資證明被告確有何公訴人起
    訴之重利犯行，被告之犯罪猶屬不能證明，揆諸上揭說明，
    自應為被告無罪之諭知。
據上論斷，應依刑事訴訟法第三百零一條第一項，判決如主文。
中    華    民    國    98    年    12    月    21    日
                  刑事第一庭  法  官  許惠瑜
以上正本證明與原本無異。
如不服本判決，應於收受送達後十日內向本院提出上訴書狀，並
應敘述具體理由；其未敘述上訴理由者，應於上訴期間屆滿後二
十日內向本院補提理由書（均須按他造當事人之人數附繕本）「
切勿逕送上級法院」。
                              書記官  楊家印
中    華    民    國    98    年    12    月    21    日
附表：
┌───┬────┬───┬───────┬─────┬─────┐
│借款人│借款日期│金  額│   計息方式   │ 支付利息 │  備  註  │
├───┼────┼───┼───────┼─────┼─────┤
│乙○○│95年7 月│新台幣│30天1 期，每期│2 次共借款│開立7 萬元│
│      │間      │（下同│6300元利息，第│21萬元，計│支票1 張，│
│      │        │）7萬 │1 期利息預扣後│已繳納利息│提供自用小│
│      │        │元    │，實拿6 萬3700│共35萬7000│客車行照正│
│      │        │      │元。          │元。本金尚│本供擔保。│
│      │        │      │月息為9%（包含│未償還。  │          │
│      │        │      │5%倉棧費但未留│          │          │
│      │        │      │車），換算為年│          │          │
│      │        │      │利息108%。    │          │          │
│      ├────┼───┼───────┤          ├─────┤
│      │97年3 月│14萬元│30天1 期，每期│          │開立7 萬元│
│      │間      │      │1 萬6800元利息│          │支票2 張、│
│      │        │      │，第1 期利息預│          │，簽立自用│
│      │        │      │扣後，實拿12萬│          │小貨車行照│
│      │        │      │3200元。      │          │外借單供擔│
│      │        │      │月息為12%（包 │          │保。      │
│      │        │      │含5%倉棧費但未│          │          │
│      │        │      │留車），換算年│          │          │
│      │        │      │利息144%。    │          │          │
└───┴────┴───┴───────┴─────┴─────┘


司法院資訊處製作；財團法人民間司法改革基金會備份。
